臺灣新竹地方法院民事判決  
110年度訴字第693號
原      告  陳秋香  
被      告  林志沛  


上列當事人間請求損害賠償事件，經原告提起刑事附帶民事訴訟
，由本院刑事庭裁定移送前來（110年度重附民字第5號），本院
於民國111年9月20日言詞辯論終結，判決如下：
    主  文
被告應給付原告新臺幣貳佰柒拾肆萬元。
原告其餘之訴駁回。
訴訟費用由被告負擔百分之九十一，餘由原告負擔。
    事  實  及  理  由
一、原告起訴主張：訴外人張蕓筠（已歿，下逕稱張蕓筠），原
    為大展證券股份有限公司（下稱大展證券）協理，訴外人陳
    衍至（下逕稱陳衍至）為豐葉投資有限公司（下稱豐葉公司
    ）法定代理人，陳衍至於民國（下同）98年11月20日與大展
    證券簽訂債券附條件買賣總契約，並由張蕓筠擔任交易員投
    資債券。被告為和家行銷有限公司（下稱和家行銷公司）法
    定代理人，其透過訴外人趙仲仁與張蕓筠結識。張蕓筠為吸
    收資金，規劃以豐葉公司名義集資投資政府公債，向大展證
    券下單，由張蕓筠負責操盤，投資人可以隨時終止契約請求
    贖回本金（需提前1個月告知），每月可獲得投資金額0.5%
    至3%計算之顯不相當報酬之方式對外吸收資金，而被告林志
    沛經由張蕓筠明知未經主管機關許可不得經營銀行業務，不
    得經營收受存款業務，亦不得以借款、收受投資、使加入為
    股東或其他名義，向多數人或不特定人收受款項或吸收資金
    ，而約定或給付與本金顯不相當之紅利、利息、股息或其他
    報酬，竟與張蕓筠共同基於上開非法吸收資金經營銀行業務
    之犯意聯絡，由張蕓筠於102年12月25日前某日，以每月可
    平分所招攬投資金額6%至10%之金額邀請被告招攬其他投資
    人，並由被告自行決定投資人投資報酬率之紅利。而被告
　　為增加豐葉公司資金規模供張蕓筠操盤，以從中牟利，乃於
    104年9月間至105年11月間招攬原告，約定提前1個月告知即
    可贖回本金，且每月可獲得每月投資報酬利率1%之紅利，致
    原告於附表所示之時間，分別經由訴外人羅幼螢協助交款共
    計新臺幣（下同）300萬元予被告。被告前揭行為，已違反
    銀行法第29條第1項、第29條之1所定保護他人之法律，致原
    告受有300萬元之損害。又兩造嗣於111年4月11日簽立清償
    協議，被告亦同意以協議書所載方式分期清償伊300萬元。
    為此，爰依侵權行為之法律關係及協議書之約定提起本件訴
    訟等語。並聲明：被告應給付原告300萬元。
二、被告則以：伊不爭執曾收受原告如附表所示之金額，然伊收
    受原告之款項加上伊自行投資之金額，均已全數匯入豐葉公
    司帳戶，交由張蕓筠操盤債券商品，伊不知道張蕓筠未將收
    受之投資款項實際投資政府公債，伊所領取之獲利亦係由張
    蕓筠決定，伊與原告同為被害人，境遇相同，均求助無門，
    而未實際對原告有侵權行為。又伊雖與原告及訴外人羅幼螢
    、曾麗珠、郭品青、宋憶蘭等人於111年4月11日簽立協議書
    ，但過程中伊有表示內容尚須與伊之律師確認，經伊詢問後
    認為內容尚須修改，且對造郭品青亦未當場簽名，故伊事後
    有以電子郵件及Line通知對造解除協議，因此伊認為協議未
    成立等語，資為抗辯。並聲明：原告之訴駁回；如受不利益
    判決，願供擔保請准宣告免為假執行。
三、本院之判斷：　
（一）按因故意或過失，不法侵害他人之權利者，負損害賠償責
      任。違反保護他人之法律，致生損害於他人者，負賠償責
      任，民法第184條第1項前段及第2項定有明文。民事上之
      共同侵權行為，並不以共同侵權行為人在主觀上有犯意聯
      絡為必要，如在客觀上數人之不法行為，均為其所生損害
      之共同原因，即所謂行為關連共同，已足以成立共同侵權
      行為(最高法院99年度台上字第529號判決意旨參照)。又
      除法律另有規定者外，非銀行不得經營收受存款，銀行法
      第29條第1項定有明文。此項規定，旨在保障存款人權益
      ，使其免受不測之損害，自屬保護他人之法律。同法第29
      條之1規定，以借款、收受投資、使加入成為股東或其他
      名義，向多數人或不特定之人收受款項或吸收資金，而約
      定或給付與本金顯不相當之紅利、利息、股息或其他報酬
      者，以收受存款論。係為保障社會投資大眾之權益，及有
      效維護經濟金融秩序，而將此種脫法收受存款行為擬制規
      定為收受存款。故有違反銀行法而造成損害，違反銀行法
      之人均應負損害賠償責任(最高法院103年度台上字第1198
      號判決意旨參照)。
（二）經查，原告主張其透過訴外人羅幼螢介紹知悉將如附表所
      示投資款交付被告，再透過擔任大展證券公司之張蕓筠下
      單政府之公債並操盤，約定每月利息為投資金額1%之投資
      方案，並於附表所示時間收受利息共計26萬元等情，業據
      原告陳明在卷，而被告林志沛前揭犯行，亦經本院刑事庭
      以108年度金重訴字第1號刑事判決認定，被告林志沛共同
      犯銀行法第125條第1項後段之非法經營收受存款業務其因
      犯罪獲取之財物金額達1億元以上罪，處有期徒刑8年，有
      刑事判決可參(見本院卷第14至108頁)，並經本院調取上
      開刑事案件電子卷宗查核無訛，堪信為真。
（三）被告林志沛固辯稱伊與原告均為被害人，伊並無欺騙原告
      之意，更無侵權行為等語，然由上開刑事判決認定之犯罪
      事實可知，被告林志沛並非單純投資，其更透過下線業務
      對外招攬投資人，且其有權決定下線業務與投資人所分派
      之紅利比例，再由其管控之銀行帳戶就每月報酬與紅利分
      別匯款予下線業務與投資人。此外，被告林志沛尚以自己
      所成立之和家行銷公司牧為立約人與原告等投資人簽訂投
      資契約書，並自行與投資人約定紅利給付，是被告所為顯
       與單純投資者有別，而屬對外招募資金之業務行為，並
      收取投資者交付之款項，及就紅利、報酬等部分具有實質
      之支配能力，並圖藉其與下線業務即訴外人林彥玖招募投
      資人所繳納之投資款以獲取報酬之分配無訛。準此，被告
      抗辯伊與原告同為被害人一情，自屬無據。從而，被告明
      知豐葉公司非主管機關核准之銀行業者，竟以豐葉公司之
      名義，共同對外推廣系爭投資案及招攬投資人進行投資，
      訴外人林彥玖復透過轄下業務人員對外招攬投資人，並允
      諾原告得按月獲得1%之紅利，被告則藉由原告所繳納之投
      資款以獲取報酬。參以，原告所能獲取之紅利，相較於現
      今銀行之存款、債券市場債務利率，甚至民間借貸之利率
      ，顯有「與本金顯不相當之紅利、利息、股息或其他報酬
      」之情形至明，是被告前揭行為，自屬違反銀行法非法經
      營存款業務之情形，無論其等是否知悉所吸收之資金實際
      上並未如訴外人張蕓筠所述用於投資政府公債，上開行為
      均屬違反銀行法之侵權行為。是被告所為，顯係故意違反
      保護他人之法律，原告則係因加入系爭投資案，致投資之
      款項無法順利取回，因而受有財產上之損害，被告自應負
      侵權行為損害賠償責任。
（四）次按基於同一原因事實受有損害並受有利益者，其請求之
      賠償金額，應扣除所受之利益，為民法第216條之1所明定
      。又損害賠償，除法律另有規定或契約另有訂定外，應以
      填補債權人所受損害及所失利益為限，同法第216條第1項
      亦定有明文。故同一事實，一方使債權人受有損害，一方
      又使債權人受有利益者，應於所受之損害內，扣抵所受之
      利益，必其損益相抵之結果尚有損害，始應由債務人負賠
      償責任(最高法院97年度台上字第470號判決意旨參照)。
      查原告雖因系爭投資案投資300萬元，然其已自被告輾轉
      獲取如附表所示26萬元之紅利，堪認原告基於同一原因事
      實受有損害並受有利益，其請求之賠償金額，自應扣除所
      受之26萬元紅利。因此，原告本件得請求之損害賠償金額
      計為274萬元(計算式：300萬元－26萬元＝274萬元)。　　
      　
（五）至原告復主張其與被告嗣於111年4月11日簽立清償協議，
      被告同意以協議書所載方式分期清償伊300萬元，其亦得
      依協議書之約定向被告請求300萬元云云，並提出清償協
      議書為證（見本院卷第217至220頁），惟被告則以前揭情
      詞置辯。經查，系爭協議書雖經兩造分別於立協議書欄簽
      名，然協議書第二條約定，「本協議書乙式七份，除各方
      持乙份為憑外，另有乙份將交由公證人進行公證辦理，並
      於公證後始生效力。」，足見系爭協議當事人間雖已經意
      思合致，惟公證則為協議書之生效要件。兩造均不爭執系
      爭協議書嗣後未經公證，足認系爭協議書仍屬不生效力。
      是原告依系爭協議書為請求，即屬無據。
四、綜上所述，原告依侵權行為之法律關係，請求被告給付原告
    274萬元，為有理由，應予准許，逾此範圍之請求，則無理
    由，應予駁回。又本件原告未聲請假執行，故被告所為「願
    供擔保，請准宣告免為假執行」之答辯聲明即屬贅列，附此
    敘明。
五、本件事證已臻明確，兩造其餘攻擊防禦方法及所舉證據，經
    審酌結果，與本件判決結論均無影響，爰不一一論述，附此
    敘明。
六、訴訟費用負擔之依據：民事訴訟法第79條。　　
七、本件係刑事附帶民事訴訟，而由本院刑事庭移送民事庭者，
    依刑事訴訟法第504條第2項之規定，免納裁判費，且至本件
    言詞辯論終結時，亦未發生其他訴訟費用，故無從確定訴訟
    費用之數額。惟依法仍應依民事訴訟法第87條第1項規定，
    諭知訴訟費用由敗訴之被告負擔，以備將來如有訴訟費用發
    生時，得以確定其數額，併予敘明。
中　　華　　民　　國　　111 　年　　10　　月　　7 　　日
                      民事第一庭法　官　楊明箴
以上正本係照原本作成。
如對本判決上訴，須於判決送達後20日內向本院提出上訴狀。如
委任律師提起上訴者，應一併繳納上訴審裁判費。
中　　華　　民　　國　　111 　年　　10　　月　　7 　　日
                                書記官　王明
　　　　　　　　　　　　　　　　
　　　　　　　　　　　　　　　　
　　　　　　　　　　　　　　　　
【附表】被告招攬原告投資金額、匯款時點、取得紅利數額
投資人 投資時間 投資金額及匯入帳戶 取得紅利時間 取得紅利數額 換算後之每月投資報酬利率 林志沛（即被告）每月報酬比例及累計取得金額 陳秋香 （即原告） 104年9月1日 100萬元/ （羅幼螢協助交款） 104年10月至106年3月（共18期） 共18萬元（每月1萬元） 1% 林志沛 （4%，共72萬元）  105年11月1日 200萬元/ （羅幼螢協助 交款） 105年12月至106年3月（共4期） 共8萬元（每月2萬元） 1% 林志沛 （4%，共32萬元）